臺灣雲林地方法院刑事判決
109年度訴字第894號
公  訴  人  臺灣雲林地方檢察署檢察官
被      告  賴韋廷




            陳浚杰



                    （另案於法務部○○○○○○○○○○○執行中）                     
上列被告因詐欺等案件，經檢察官提起公訴（109年度偵字第727
0號、第7247號、第7939號），被告於準備程序中就被訴事實為
有罪之陳述，經告知簡式審判程序之旨，並聽取當事人之意見後
，本院合議庭裁定由受命法官獨任進行簡式審判程序，並判決如
下：
    主    文
丁○○犯三人以上共同詐欺取財罪，處有期徒刑壹年肆月。扣案之
蘋果廠牌行動電話壹支（含○○○○○○○○○○號晶片卡壹張）沒收。
丙○○犯三人以上共同詐欺取財罪，處有期徒刑壹年貳月。扣案之
蘋果廠牌行動電話壹支（含○○○○○○○○○○號晶片卡壹張）沒收。
    事    實
一、丁○○、丙○○於民國109年9月間，加入真實姓名年籍不詳、通
    訊軟體WeChat（下稱微信）暱稱「熊貓」、「肥肥」、「韋
    小寶」、「老鷹」、「和氣生財」、「☆」、「一顆毛線球
    圖片」、「阿豪」、「韋小寶（卡比獸）」、「紅姐」及「
    迪麗」等成員所組成之具有持續性、牟利性之詐欺集團犯罪
    組織（下稱本案詐欺集團，無證據證明有未滿18歲之人），
    丙○○並介紹甲○○（由本院另行審理）於109年9月間加入本案
    詐欺集團，丁○○、甲○○均在本件詐欺集團中擔任車手，負責
    依指示取款、交付予集團上手成員之工作，丙○○另負責協助
    「熊貓」發放報酬予甲○○，並以扣案蘋果廠牌門號00000000
    00號行動電話（下稱甲行動電話）聯繫甲○○。丙○○、甲○○與
    本案詐欺集團成員間，共同意圖為自己不法之所有，基於三
    人以上共同詐欺取財及隱匿詐欺所得去向之犯意聯絡；丁○○
    亦與本件詐欺集團成員間，共同意圖為自己不法之所有，基
    於三人以上共同詐欺取財及隱匿詐欺所得去向之犯意聯絡，
    先由本案詐欺集團成員於附表所示之時間，以如附表所示之
    方式詐騙乙○（無證據足認丁○○、丙○○知悉冒用公務員名義
    部分），致其陷於錯誤，於附表所示之時間，提領如附表所
    示之款項後，依指示於附表所示之時間，將各該款項放置於
    如附表所示之地點。甲○○接獲「☆」透過微信聯絡通知後，
    即於附表編號1①所示之時間、地點，取得如附表編號1①所示
    乙○放置之款項得手，再依「☆」之指示，將款項交付集團上
    手成員；丁○○持用扣案蘋果廠牌門號0000000000號行動電話
    （下稱乙行動電話）接獲「韋小寶（卡比獸）」透過微信聯
    絡通知後，於附表編號1②③所示之時間、地點，取得如附表
    編號1②③所示乙○放置之款項得手後，依「韋小寶（卡比獸）
    」之指示，將附表編號1②之款項帶至臺北市○○區○○路0號之
    麥當勞，交付集團上手成員，將附表編號1③所示取走之款項
    帶至臺北市○○區○○○路0段00號之新光三越臺北站前店地下1
    樓，交付集團上手成員，以此方式隱匿詐欺犯罪所得之去向
    。丁○○因此獲得新臺幣（下同）18,500元之報酬。嗣乙○察
    覺有異報警處理，經警調閱相關監視錄影畫面，並於109年1
    0月21日下午3時許，在雲林縣○○市○○路00號，將丁○○拘提到
    案，扣得乙行動電話；另於同年11月15日下午2時28分許、
    同日晚上10時40分許，徵得丙○○之同意，扣得甲行動電話、
    印章1顆、金融卡10張及存摺15本，始悉上情。
二、案經乙○訴由雲林縣警察局斗六分局報告臺灣雲林地方檢察
    署檢察官偵查起訴。
    理    由
壹、程序部分：
    被告丁○○、丙○○所犯之罪，非死刑、無期徒刑、最輕本刑為
    3年以上有期徒刑之罪，其於準備程序中就前揭被訴事實為
    有罪之陳述，經告知簡式審判程序之旨，並聽取其2人與公
    訴人之意見後，本院合議庭認無不得或不宜改依簡式審判程
    序進行之情事，依刑事訴訟法第273條之1第1項規定，裁定
    由受命法官獨任進行簡式審判程序，是本案之證據調查，依
    刑事訴訟法第273條之2規定，不受同法第159條第1項、第16
    1條之2、第161條之3、第163條之1及第164條至第170條規定
    之限制，合先敘明。
貳、實體部分：
一、證據名稱：
  ㈠被告丁○○之自白（警卷第101頁至第113頁、第115頁至第116
    頁、第119頁至第136頁、偵7247號卷第217頁至第221頁、第
    241頁至第247頁、聲羈172號卷第17頁至第22頁、本院卷二
    第158頁）。
  ㈡被告丙○○之自白（警卷第249頁至第264頁、偵7270號卷第335
    頁至第340頁、本院卷二第158頁）。
  ㈢證人即共犯甲○○之證述（警卷第3頁至第19頁、偵7270號卷第
    237頁至第241頁、第357頁至第363頁、聲羈177號卷第17頁
    至第25頁）。
  ㈣證人即告訴人乙○於警詢之指述（警卷第411頁至第419頁）。
  ㈤證人即計程車司機馬樸文於警詢之證述（警卷第487頁至第50
    2頁）。
  ㈥證人即計程車司機陳一中於警詢之證述（警卷第469頁至第48
    6頁）。
  ㈦證人即計程車司機廖坤成於警詢之證述（警卷第453頁至第46
    8頁）。
  ㈧內政部警政署反詐騙諮詢專線紀錄表（警卷第535頁至第536
    頁）。
  ㈨雲林縣警察局斗六分局莿桐分駐所受理各類案件紀錄表、受
    理刑事案件報案三聯單、受理詐騙帳戶通報警示簡便格式表
    （警卷第531頁、第533頁、第537頁）。
  ㈩告訴人提供之元大銀行斗信分行存款存摺封面及內頁影本2張
    、莿桐郵局郵政存簿儲金簿封面及內頁影本2張（警卷第503
    頁至第509頁）。
  搜索同意書、雲林縣警察局斗六分局之扣押筆錄、扣押物品
    目錄表3份（警卷第93頁至第97頁、第161頁至第165頁、第3
    21頁至第328頁）。
  現場照片、監視器錄影畫面擷圖、手機畫面擷圖共32張（警
    卷第421 頁至第451 頁）。
  甲○○持用行動電話與丙○○對話紀錄截圖36張（警卷第43頁至
    第77頁）。
  丁○○持用行動電話內中國信託銀行帳戶擷圖1張（警卷第153
    頁）。
  扣案之甲、乙行動電話各1支。
二、論罪科刑之理由：
  ㈠按組織犯罪防制條例所稱之犯罪組織，係指三人以上，以實
    施強暴、脅迫、詐欺、恐嚇為手段或最重本刑逾5年有期徒
    刑之罪，所組成具有持續性及牟利性之有結構性組織；而所
    稱有結構性組織，係指非為立即實施犯罪而隨意組成，不以
    具有名稱、規約、儀式、固定處所、成員持續參與或分工明
    確為必要，組織犯罪防制條例第2條第1、2項分別定有明文
    。經查，被告丁○○、丙○○加入真實姓名年籍不詳、微信暱稱
    「熊貓」、「肥肥」、「韋小寶」、「老鷹」、「和氣生財
    」、「☆」、「一顆毛線球圖片」、「阿豪」、「韋小寶（
    卡比獸）」、「紅姐」及「迪麗」等人所屬詐欺犯罪組織集
    團後，被告丁○○負責收取詐欺所得款項及將收得款項上繳之
    車手工作，被告丙○○介紹甲○○擔任車手加入本案詐欺集團後
    ，發放甲○○報酬，客觀上本案詐欺集團成員包含被告在內已
    達3人以上，且依被告2人本案犯罪情節，可知被告2人所參
    與之組織，其成員均係以詐騙他人金錢獲取不法所得為目的
    ，分別負責撥打電話實行詐術或上下聯繫、指派工作或擔任
    車手提領贓款等行為，被告2人所參與者，係透過縝密之計
    畫與分工，成員彼此相互配合，由多數人所組成之於一定期
    間內存續以實施詐欺為手段而牟利之具有完善結構之組織，
    堪認被告2人所屬詐欺集團確屬3人以上以實施詐術為手段，
    所組成具有持續性及牟利性之有結構性犯罪組織，合於組織
    犯罪防制條例第2條第1項所稱之犯罪組織，至為明確，且依
    卷附臺灣高等法院被告前案紀錄表，被告2人並無因參與本
    案詐欺集團所為其他詐欺犯行經起訴參與犯罪組織罪而繫屬
    於其他法院或經法院論罪科刑之情形，故本案應論以參與犯
    罪組織罪。
　㈡核被告2人所為，均係犯組織犯罪防制條例第3條第1項後段之
    參與犯罪組織罪、刑法第339條之4第1項第2款之三人以上共
    同詐欺取財及洗錢防制法第14條第1項之一般洗錢罪。
　㈢按共同正犯之意思聯絡，原不以數人間直接發生者為限，即
    有間接之聯絡者，亦包括在內。如甲分別邀約乙、丙犯罪，
    雖乙、丙間彼此並無直接之聯絡，亦無礙於其為共同正犯之
    成立（最高法院77年度台上字第2135號判決意旨參照）。又
    共同實行犯罪行為之人，在合同意思範圍以內，各自分擔犯
    罪行為之一部，相互利用他人之行為，以達其犯罪之目的者
    ，即應對於全部所發生之結果，共同負責，不問犯罪動機起
    於何人，亦不必每一階段犯行，均經參與。再關於犯意聯絡
    ，不限於事前有所協議，其於行為當時，基於相互之認識，
    以共同犯罪之意思參與者，亦無礙於共同正犯之成立。且數
    共同正犯之間，原不以直接發生犯意聯絡者為限，即有間接
    之聯絡者，亦包括在內（最高法院98年度台上字第713 號、
    第4384號判決意旨參照）。被告2人雖未參與本案詐欺集團
    其他成員訛詐告訴人、蒐集帳戶及安排車手、後續層轉詐欺
    所得等各階段犯行，被告丁○○僅負責收取及交付款項，被告
    丙○○負責發放車手甲○○報酬，惟其等所為係本案詐欺集團整
    體詐欺取財、洗錢犯罪計畫及犯罪歷程中所不可或缺之重要
    環節，且被告2人係基於自己犯罪之意思，參與上述分工行
    為，分擔犯罪行為之一部，並利用其他成員之分工行為，以
    達詐欺取財及洗錢之犯罪目的，並藉此獲得報酬，是被告丁○○上開加重詐欺取財、洗錢等犯行，與本案詐欺集團其他成
    員間；被告丙○○與甲○○、本案詐欺集團其他成員間均有犯意
    聯絡及行為分擔，應依刑法第28條規定論以共同正犯。
　㈣被告2人及甲○○、本案詐欺集團其他成員，對告訴人乙○於密
    接之時間內，分工由集團不詳成員以電話接連對告訴人施行
    詐術，告訴人先後多次交付款項，再由丁○○、甲○○多次收取
    告訴人放置之款項，係侵害告訴人之同一財產法益，就同一
    告訴人之犯罪事實而言，該數個犯罪行為之獨立性極為薄弱
    ，依一般社會健全觀念，在時間差距上，難以強行分開，在
    刑法評價上，以視為數個舉動之接續施行，包括評價為法律
    上一行為，屬接續犯，應僅論以一罪。
　㈤被告2人就上揭犯行，係以一行為觸犯前開數罪名，為想像競
    合犯，應依刑法第55條前段規定，從一重之三人以上共同詐
    欺取財罪處斷。
　㈥按所謂想像競合犯，係指行為人以一行為侵害數個相同或不
    同之法益，具備數個犯罪構成要件，為充分保護被害法益，
    避免評價不足，乃就行為所該當之數個構成要件分別加以評
    價，而論以數罪。然因行為人祗有單一行為，較諸數個犯罪
    行為之侵害性為輕，揆諸「一行為不二罰」之原則，法律乃
    規定「從一重處斷」即為已足，為科刑上或裁判上一罪。由
    於想像競合犯在本質上為數罪，行為所該當之多數不法構成
    要件，均有其獨立之不法及罪責內涵，僅因法律規定從一重
    處斷科刑，而成為科刑一罪而已，自應對行為人所犯各罪均
    予適度評價，始能對法益之侵害為正當之維護。因此，法院
    於決定想像競合犯之處斷刑時，雖以其中最重罪名之法定刑
    作為裁量之準據，惟具體形成宣告刑時，應將輕罪之刑罰合
    併評價，方為適當。基此，除輕罪最輕本刑有較重於重罪之
    最輕本刑，而應適用刑法第55條但書關於重罪科刑封鎖作用
    規定之情形外，倘若輕罪之減輕其刑事由並未形成處斷刑之
    外部性界限，自得將之移入刑法第57條之科刑審酌事項內，
    列為是否酌量從輕量刑之考量因子。經查，被告2人於偵查
    及審判中始終自白參與犯罪組織、洗錢犯行，原應依組織犯
    罪防制條例第8條第1項後段、洗錢防制法第16條第2項規定
    減輕其刑，然因被告2人所犯參與犯罪組織罪、一般洗錢罪
    均係屬想像競合犯其中之輕罪，無從逕依上開輕罪之減刑規
    定予以減輕其刑，惟就被告2人符合上開輕罪減刑事由之情
    事，將於下列依刑法第57條量刑時一併衡酌之。
　㈦爰以行為人責任為基礎，審酌被告2人加入本案詐欺集團，而
    共同參與加重詐欺取財犯行，並製造犯罪金流斷點，掩飾或
    隱匿特定犯罪所得去向，增加檢警機關追查詐欺集團其他犯
    罪成員之困難度，助長詐欺犯罪風氣，惟念及被告2人於偵
    審中坦承犯行，合於上述輕罪之減輕其刑事由，且被告丁○○
    與告訴人達成調解，先賠償告訴人30萬5千元後，於111年6
    月間又賠償告訴人1萬元，然未能如期履行原調解條件，業
    據被告丁○○及告訴人於本院審理時陳述在卷，且有本院調解
    筆錄1份、公務電話紀錄在卷可參（見本院卷一第367頁、卷
    二第143至145頁、第205頁），被告丙○○則僅賠償告訴人2萬
    元（見本院卷二第143頁）之犯後態度，兼衡被告2人加入本
    案詐欺集團犯罪組織之時間久暫、在本案犯罪中所扮演之角
    色及參與犯罪之程度、品性素行、犯罪動機、目的、手段尚
    屬平和、行為次數、告訴人損失之金額、被告丁○○從中獲取
    之報酬數額、其等於本院審理時自陳之智識程度、職業、生
    活暨家庭經濟狀況（見本院卷二第161頁），及告訴人於本
    院審理時表示之意見（見本院卷二第162頁）等一切情狀，
    分別量處如主文所示之刑。
三、沒收部分：
　㈠犯罪所用之物部分：
　　扣案之甲、乙行動電話，分別為被告丙○○、丁○○所有，且為
    其犯本案犯行與共犯聯繫之用，各據其等於審理時供承無誤
    （見本院卷二第158、159頁），均應依刑法第38條第2項之
    規定，宣告沒收。至其餘扣案物，無證據證明與本案犯行有
    關，自不宣告沒收。
　㈡犯罪所得：
　  按犯罪所得，屬於犯罪行為人者，沒收之；於全部或一部不
    能沒收或不宜執行沒收時，追徵其價額，刑法第38條之1第1
    項前段、第3項定有明文。惟宣告前2條之沒收或追徵，有過
    苛之虞者，得不宣告或酌減之，同法第38條之2第2項亦有明
    定。查被告丁○○擔任本案車手收取報酬18,500元，業據被告
    丁○○於本院審理時供述在卷（見本院卷二第160頁），惟被
    告丁○○已與告訴人成立調解並賠償31萬5千元，業如上述，
    已逾其犯罪所得，若再予宣告沒收，將有過苛之虞，爰依刑
    法第38條之2第2項之規定，不再就被告丁○○上開犯罪所得宣
    告沒收。至被告丙○○就本件犯行，並無獲得任何報酬，業據
    被告丙○○供述在卷（見本院卷二第160頁），自無犯罪所得
    ，爰不予宣告沒收。另審酌被告2人本案犯行並非主謀者，
    且衡諸目前司法實務查獲之案件，其等於上繳後，對於詐得
    財物即無處分權限，此部分財物即不在得予沒收之範圍。
據上論斷，依刑事訴訟法第273條之1第1項、第299條第1項前段
，判決如主文。
本案經檢察官林柏宇提起公訴，檢察官莊珂惠、施家榮、蕭仕庸
到庭執行職務。
中　　華　　民　　國　　111 　年　　6 　　月　　21　　日
                  刑事第二庭  法  官  簡鈺昕
以上正本證明與原本無異。　　　　　　　　　　　　　　　　
如不服本判決應於收受判決後20日內向本院提出上訴書狀，並應
敘述具體理由；其未敘述上訴理由者，應於上訴期間屆滿後20日
內向本院補提理由書（均須按他造當事人之人數附繕本）。「切
勿逕送上級法院」。
                              書記官  林芳宜
中　　華　　民　　國　　111 　年　　6 　　月　　21　　日
附錄本案論罪科刑法條全文：
中華民國刑法第339條之4
犯第339條詐欺罪而有下列情形之一者，處1年以上7年以下有期
徒刑，得併科1百萬元以下罰金：
一、冒用政府機關或公務員名義犯之。
二、三人以上共同犯之。
三、以廣播電視、電子通訊、網際網路或其他媒體等傳播工具，
    對公眾散布而犯之。
前項之未遂犯罰之。
組織犯罪防制條例第3條
發起、主持、操縱或指揮犯罪組織者，處3年以上10年以下有期
徒刑，得併科新臺幣1億元以下罰金；參與者，處6月以上5年以
下有期徒刑，得併科新臺幣1千萬元以下罰金。但參與情節輕微
者，得減輕或免除其刑。
具公務員或經選舉產生之公職人員之身分，犯前項之罪者，加重
其刑至二分之一。
犯第1項之罪者，應於刑之執行前，令入勞動場所，強制工作，
其期間為3年。
前項之強制工作，準用刑法第90條第2項但書、第3項及第98條第
2項、第3項規定。
以言語、舉動、文字或其他方法，明示或暗示其為犯罪組織之成
員，或與犯罪組織或其成員有關聯，而要求他人為下列行為之一
者，處3年以下有期徒刑，得併科新臺幣3百萬元以下罰金：
一、出售財產、商業組織之出資或股份或放棄經營權。
二、配合辦理都市更新重建之處理程序。
三、購買商品或支付勞務報酬。
四、履行債務或接受債務協商之內容。
前項犯罪組織，不以現存者為必要。
以第5項之行為，使人行無義務之事或妨害其行使權利者，亦同
。
第5項、第7項之未遂犯罰之。
洗錢防制法第2條
本法所稱洗錢，指下列行為：
一、意圖掩飾或隱匿特定犯罪所得來源，或使他人逃避刑事追訴
    ，而移轉或變更特定犯罪所得。
二、掩飾或隱匿特定犯罪所得之本質、來源、去向、所在、所有
    權、處分權或其他權益者。
三、收受、持有或使用他人之特定犯罪所得。
洗錢防制法第14條
有第二條各款所列洗錢行為者，處7年以下有期徒刑，併科新臺
幣5百萬元以下罰金。
前項之未遂犯罰之。
前二項情形，不得科以超過其特定犯罪所定最重本刑之刑。
附表：
編號 告訴人 詐欺方法 告訴人領取及放置款項之時間、地點 金額（新臺幣） 取款車手 取款時間 取款地點 取款金額（新臺幣） １  乙○ 本案詐欺集團成員於109年9月15日起，陸續撥打電話予乙○，先假冒為中華電信工作人員稱其未繳納電信費用，又假冒為臺北市政府警察局士林分局之「王淑芬」，再假冒為同分局之「王文青」隊長，嗣後以檢察官之名義向其佯稱帳戶遭人盜用作為洗錢用途，接續指示乙○領取款項並放置於指定地點。 ①109年9月22日上午11時30分許，在雲林縣○○市○○路00號之斗六元大銀行提領後，於同日下午2時許，放置在雲林縣莿桐鄉興桐村活動中心旁之音樂廣場。 ②109年9月24日上午11時30分許，在雲林縣○○鄉○○路00號之莿桐郵局提領後，於同日下午1時許，放置在雲林縣○○鄉○○村○○00號旁大樹下。 ③109年9月25日上午11時30分許，在雲林縣○○市○○路00號之斗六元大銀行提領，於同日下午1時許，放置在雲林縣莿桐鄉孩沙里某魚池。 ①45萬元 ②45萬元 ③50萬元 ①甲○○ ②丁○○ ③丁○○ ①109年9月22日下午2時許 ②109年9月24日下午1時許 ③109年9月25日下午1時許  左列告訴人放置款項之地點 ①45萬元 ②45萬元 ③50萬元